【裁判字號】    97,重訴,132
【裁判日期】    980428
【裁判案由】    債務人異議之訴
【裁判全文】
臺灣士林地方法院民事判決             97年度重訴字第132號
原      告  庚○○
訴訟代理人  林復宏律師
            林紹源律師
被      告  乙○○
訴訟代理人  林誌誠律師
            黃鈺華律師
上  一  人
複  代理人  陳俊銘律師
            甲○○
上列當事人間債務人異議之訴事件，本院於民國98年4 月7 日言
詞辯論終結，判決如下：
    主  文
原告之訴駁回。
訴訟費用由原告負擔。
    事  實  及  理  由
一、原告起訴主張：
  (一)伊因資金周轉需要，自民國93年12月28日起至94年12月30日
    止陸續向被告借款新臺幣（下同）4 千萬元（下稱系爭4 千
    萬元借款）、1 千萬元、1,500 萬元及其他13筆小額借款，
    合計7,512 萬5 千元，期間曾交付附表編號1 、2 所示及另
    2 紙本票共4 張以擔保系爭4 千萬元借款之清償。另交付附
    表編號3 之本票用以擔保系爭4 千萬元借款利息之清償，復
    設定最高限額抵押權予被告以擔保借款清償。然伊自94年1
    月31日起至94年12月30日止，陸續清償被告2,355 萬5,850
    元，原告之子己○○則自94年12月30日起至96年5 月14日止
    ，陸續代償被告7,625 萬元，共計已清償9,980 萬5,850 元
    ，是附表所示本票之原因關係已因清償而消滅，被告自不得
    對伊主張票據債權。詎被告竟執附表所示本票對伊聲請強制
    執行，顯無理由。爰提本訴確定系爭本票債權不存在，並依
    強制執行法第14條規定提起債務人異議之訴等情。並聲明：
    確認被告持有鈞院95年度票字第21252 號民事裁定如附表
    所示之本票債權對伊不存在；鈞院96年度執字第29533 號
    強制執行程序應予撤銷。
  (二)伊係於精神錯亂中始分別於96年8 月21日、97年2 月22日、
    97年4 月3 日三度與被告簽署確認伊尚欠被告款項金額之協
    議書（下稱系爭第1 份、第2 份、第3 份協議書，合稱系爭
    協議書），故系爭協議書應屬無效。系爭協議書縱非無效，
    因被告明知伊之次子己○○已私下為伊清償7 千餘萬元之債
    務，卻以隱瞞事實之手段詐騙伊簽署內容錯誤之系爭協議書
    。伊已於97年4 月28日、97年5 月9 日分別撤銷系爭協議之
    意思表示，被告據以主張其對伊債權存在，自無可信。又系
    爭協議書如係和解契約，伊亦可依民法第738 條第3 款規定
    ，以對重要之點有錯誤而和解為由，撤銷系爭協議。且附表
    所示本票非系爭協議書或公證書之擔保品，縱系爭協議書或
    公證書為真，被告亦不得執附表所示本票對伊行使票據權利
    。
  (三)兩造間之上開借款，除系爭4 千萬元借款部分約定利率為前
    6 個月月息3 分，第7 個月起月息3 分半外，其餘借款均無
    利率約定，且均無約定清償期，以伊及伊子己○○所清償之
    金額，依法定抵充順序抵充，於兩造簽訂系爭協議書前早已
    全數清償完畢，故被告辯稱兩造於簽訂系爭協議時另訂抵充
    順序，顯不可採。
  (四)被告將伊對訴外人丁○○1,300 萬元欠款當成兩造借款本金
    ，並計算利息，於法無據。又被告將1 千萬元、1,500 萬元
    借款當成投資契約，而將伊還款當作履行買回契約，顯與事
    實不符。
  (五)系爭協議書所會算之金額均為超過法定利率之利息，縱伊承
    諾付款，被告亦無請求權。
  (六)附表所示本票之原因關係從未變更，被告主張於系爭協議書
    簽署後，經雙方同意附表所示本票變更為擔保系爭協議書之
    履行，顯於法無據。
二、被告則以：
  (一)附表所示本票確為原告向伊借款所為擔保而簽發。兩造長年
    有金錢借貸往來，原告均簽發同額本票以擔保還款，原告如
    有清償，伊均將所對應之擔保本票返還原告。附表所示本票
    所擔保之借款因尚未清償，故未返還。兩造嗣於96年8 月21
    日會算，確認原告共欠伊6,240萬8,734元。嗣伊對原告聲請
    強制執行，經原告提起債務人異議之訴，經伊與原告理論後
    ，原告同意撤回訴訟，兩造並於97年2 月22日訂定系爭第2
    份協議書並經公證在案，原告嗣則撤回該債務人異議之訴。
    原告嗣再向伊表示欲借款1 百萬元，伊將借款交予原告後，
    原告再對系爭執行程序聲請停止執行，並提起債務人異議之
    訴。嗣兩造再於97年4 月3 日訂定系爭第3 份協議書，確認
    上開會算金額，並加計再次借款1 百萬元，共計原告欠款
    6,340 萬8,734 元，再經公證在案。足認並無原告所指已全
    數還款情事，伊就附表所示本票債權自屬存在，故原告聲請
    撤銷強制執行程序並無理由等語置辯。並聲明：駁回原告之
    訴。
  (二)附表編號1 、2 所示本票之原因關係自始係為擔保系爭4 千
    萬元借款之清償，原告如就其兩造間之借款有清償，伊即將
    對應之擔保本票返還原告。然因原告有時僅部分還款，伊即
    無從將對應之擔保本票返還，只得盡量湊出接近還款數額之
    本票返還。附表編號3 所示之本票，即係兩造於95年7 月21
    日結算原告尚欠款項時，就伊所持有之本票尚不足擔保原告
    所欠款項之部分，所另行簽發擔保還款之本票。又至97年2
    月22日兩造會算借款金額時，原告尚欠伊6,240 萬8,734 元
    ，故伊保留系爭本票，作為兩造尚未清償之借貸債權之擔保
    。而兩造既合意以系爭協議書確認兩造間歷年來借貸金額，
    則即系爭本票自亦作為系爭協議書所示債權之擔保。
  (三)系爭協議既經公證，依公證法第36條、第21條準用民事訴訟
    法第355 條規定，依法視為公文書，而推定系爭協議書內容
    為真正。且兩造於97年4月3日所訂之系爭第3份協議書第2點
    即載明：「上述債權業經甲、乙雙方會算無誤，故甲乙雙方
    約定應以本協議書作唯一證據方法，是甲方茍提出此協議書
    請求，乙方即須給付，不得再以其他證據資料於訴訟上或訴
    訟外，爭執債權不存在」，即約定有證據契約條款，故依系
    爭第3 份協議書即可確認伊對原告之系爭債權存在。又系爭
    協議書乃具有和解契約之性質，依民法第737 條規定，自應
    以系爭協議書作為兩造借貸關係之依據，無須探求先前借貸
    關係之必要。且系爭協議書具有民法交互計算之性質，足以
    確認兩造歷年來借貸本利總額之正確性，依民法第400 條之
    規定及法理，伊自有權以兩造會算結果作為請求之依據。
  (四)兩造簽訂系爭協議書之目的，即為釐清及確認兩造間多年往
    來之借貸金額，並作為清償之依據。故系爭協議書係出自兩
    造之共識，而兩造即為債權債務之當事人，自無當事人資格
    錯誤之情形。又系爭協議書之爭點即在釐清兩造長年金錢往
    來債權債務關係，更無爭點之錯誤。原告自無從依民法第73
    8 條規定主張撤銷系爭協議。另伊否認原告已將上開所欠債
    務全數清償，原告復未能舉證受有何詐欺或意思表示錯誤之
    情事，自無從撤銷。且依民法第88條第1 項規定，限不可歸
    責於表意人自己之過失，始得以意思表示錯誤為由撤銷之。
    原告於本件訴訟繫屬後，既已知悉前已清償9,980 萬5,850
    元，仍於97年4 月3 日再與伊簽系爭第3 份協議書，縱原告
    於系爭協議簽訂時有意思表示之錯誤，亦屬可歸責於己之過
    失所致，原告主張撤銷自非有理。
  (五)兩造就借款之利息多寡、部分清償是否先抵充利息，及抵充
    何筆債務之順序，於兩造會算時，即已合意以該合意進行會
    算。而就逾週年利率20% 之利息預扣部分，法律上屬自然債
    務，並非無效，兩造嗣既已簽訂系爭協議而和解，該欠款債
    務即已非原自然債務之性質，原告自無理由拒絕給付。
  (六)伊確代原告清償其欠訴外人丁○○之1,300 萬元，且慈悟寺
    出售之買賣價金，並未用以清償系爭4 千萬元借款。又原告
    所指「璀璨蘭雅」之2 份不動產買賣契約，係原告向伊介紹
    投資機會，再由伊依約買賣之交易，與兩造間之借貸無涉。
  (七)原告於97年1月16日對鈞院95年度票字第21253號裁定提起債
    務人異議之訴時，亦主張清償數額已因其子代償而遠大於伊
    之債權，則原告應於斯時即已知其子代償之事，然其仍與伊
    簽訂上開協議書，顯見原告所辯系爭債權已因其子代償而消
    滅云云，屬臨訟編撰之詞。伊並無利誘或詐欺原告之事。
三、兩造不爭執之事實：
  (一)附表所示本票均為原告所簽發。被告於95年間就附表所示本
    票聲請本院准許強制執行，經本院於95年11月7 日以95年度
    票字第21252 號裁定准予強制執行，該裁定於95年11月27日
    確定。
  (二)被告於95年11月間就原告所簽發，面額1 千萬元票號TH0000
    000 號之本票聲請准許強制執行，經本院核發95年度票字第
    21253 號准許裁定。
  (三)被告先執本院95年度票字第21253 號裁定聲請強制執行，經
    本院96年度執字第29533 號執行程序受理在案，另以本院95
    年度票字第21252 號裁定聲請強制執行，經本院96年度執字
    第47238 號強制執行程序受理在案，經核發債權憑證後，被
    告於97年間再次聲請強制執行，經本院97年度執字第4352號
    強制執行程序受理在案，經併入本院96年度執字第29533 號
    執行程序。
  (四)兩造於96年8 月21日簽訂系爭第1 份協議書，確認迄96年8
    月21日止，原告積欠被告之債務為6,240 萬8,734 元。嗣於
    97年2 月22日，兩造再度簽訂系爭第2 份協議書，再次確認
    迄96年8 月21日止，原告尚欠被告6,240 萬8,734 元，原告
    並同意撤回其子委由律師所提之債務人異議之訴，同日並將
    上開協議書經臺灣臺北地方法院所屬民間公證人戊○○事務
    所公證人戊○○公證。
  (五)兩造於97年4 月3 日再次簽訂系爭第3 份協議書，除確認迄
    96年8 月21日止，原告尚欠被告6,240 萬8,734 元外，嗣97
    年2 月22日原告再向被告借得100 萬元，故迄97年4 月3 日
    原告尚欠被告6,340 萬8,734 元。同日再將上開協議書經臺
    灣臺北地方法院所屬民間公證人戊○○事務所公證人戊○○
    公證。
  (六)原告於97年4 月28日寄發存證信函予被告，以被告於96年8
    月21日、97年2 月22日與原告會算欠款時，故意隱匿原告之
    子已代為清償7,225 萬元之事，致原告陷於錯誤而簽立系爭
    第1 份、第2 份協議書為由，撤銷原告與被告所簽訂系爭第
    1 份、第2 份協議書之意思表示。
  (七)原告於97年5 月9 日寄發存證信函予被告，以受被告詐欺為
    由，撤銷其於97年4 月3 日與被告所訂立系爭第3 份協議書
    之意思表示。
四、本件之爭點：(一)附表所示本票之原因關係為何？(二)原告可否
    以原因關係消滅為由對抗被告，而主張毋庸負票據責任？茲
    析述如下：
  (一)附表所示本票之原因關係為何？
    原告主張附表編號1 、2 所示本票即係用以擔保系爭4 千萬
    元借款之其中2 紙本票。另附表編號3 之本票則係兩造於95
    年7 月21日結算上開4 千萬元借款之利息996 萬元之擔保一
    節。被告就附表編號1 、2 所示本票係用以擔保系爭4 千萬
    元借款並不爭執，惟否認附表編號3 之本票係系爭4 千萬元
    借款利息之擔保，辯稱係兩造於95年7 月21日會算原告尚欠
    之款項後，比對其當時所持有之擔保本票，就不足額之部分
    所簽發等詞。是附表編號1 、2 所示本票係用以擔保系爭4
    千萬元借款之清償，已堪認定。至附表編號3 所示本票究係
    擔保何筆借款之本金或利息，兩造間則有爭執，原告就此亦
    未能舉證以實其說，是其原因關係無從確認，僅可認定係兩
    造間自93年12月28日起往來借款之擔保。
  (二)原告可否以原因關係消滅為由對抗被告，而主張毋庸負票據
    責任？
    按當事人主張有利於己之事實者，就其事實有舉證之責任
      ，民事訴訟法第277 條前段定有明文。又按民事訴訟法第
      376 條之1 既於保全證據程序，設有兩造得就訴訟標的、
      事實、證據或其他事項成立協議等「證據契約」之具體明
      文。是凡當事人間以合意就特定訴訟標的及其原因事實確
      定其證據方法之證據契約，倘其內容於公益無妨害，不侵
      害自由心證主義，並在當事人原有自由處分之權限及辯論
      主義之適當領域內者，本於私法自治原則，自應承認其效
      力（最高法院96年度臺上字第2907號判決參照）。
    原告主張附表所示本票之原因關係已因清償而消滅，然為
      被告所否認，揆諸上開規定，原告就該有利於己之事實，
      自應負舉證之責。經查：
      (1)被告雖於另案中自承被告之子己○○曾代償7,760 萬元
        ，且確曾自原告及原告之子己○○處收受9,981 萬3,05
        0 元等情，固有本院97年度重訴字第104 號卷附之97年
        7 月29日言詞辯論筆錄及本院97年度訴字第1271號卷附
        之98年3 月25日言詞辯論筆錄各1 份在卷可稽，惟被告
        辯稱非係用以清償附表所示本票所擔保之債務。而兩造
        間自93年底至95年間，長達1 年多之時間，互有多筆之
        金錢往來，債權債務關係龐雜，況兩造就彼此間之借款
        總額、各筆借款利息如何計算、利率若干，多所爭執，
        原告及原告之子己○○就其等共清償之數額，所述亦先
        後不一，且金錢往來關係之原因非僅限於清償一端，自
        尚難據此即逕認附表所示本票所擔保之借款業已清償。
      (2)至原告主張其簽發用以擔保系爭4 千萬元借款之支票業
        經取回，足證系爭4 千萬元借款業已清償一節，被告雖
        不否認該支票業經原告取回，然辯稱與系爭4 千萬元借
        款之清償無涉。經查，該紙支票確經原告之姪女丙○○
        代原告取回，然未經兌現，業經證人丙○○證述在卷（
        見本院97年7 月22日言詞辯論筆錄），經核與被告所提
        之該紙支票影本上，載有丙○○之簽名相符。而丙○○
        簽名下則載明日期為「6 月28日」，然未載明年份，惟
        以丙○○所證述其為原告處理財務事宜之時間係70年起
        至94年5 月10日止，取回上開支票時其雖已未幫原告處
        理財務，惟該支票係其所經手，故原告仍委其代為取回
        等情（見本院97年7 月22日言詞辯論筆錄），且該支票
        票載發票日為94年7 月3 日，尚未兌現以觀，推斷丙○○取回之時間應為94年6 月28日。復參以證人即原告之
        子己○○證稱：「‧‧‧這些借款我已經代為清償完畢
        了，我於95、96年間詳細日期我不記得，代為清償3,02
        5 萬‧‧‧96年初我又‧‧‧匯款4,200 萬元到被告的
        帳戶」、「我先後二次代原告清償都有取回本票」等語
        （見本院97年7 月22日言詞辯論筆錄），足認原告取回
        系爭支票係在其子己○○代為清償之前，而己○○代為
        清償時均取回對應之本票，故尚難以原告已取回擔保系
        爭4 千萬元借款還款之支票，即認系爭4 千萬元借款已
        清償。而附表所示之本票既未經原告取回，由己○○之
        上開證言反可證明被告所辯附表所示本票所擔保之借款
        並未因清償而消滅為可採。
      (3)按稱和解者，謂當事人約定，互相讓步，以終止爭執或
        防止爭執發生之契約；和解有使當事人所拋棄之權利消
        滅及使當事人取得和解契約所訂明權利之效力，民法第
        736 條、第737 條分別定有明文。又按和解之本質，究
        為創設，抑為認定，應依和解契約之內容定之。當事人
        以他種之法律關係或以單純無因性之債務約束等，替代
        原有之法律關係時，屬於創設性之和解；如以原來明確
        之法律關係為基礎而成立和解時，則屬確認性質之和解
        。又確認性質之和解，當事人固非不得依原來之法律關
        係為請求，惟仍不得逾越和解之內容（最高法院77年度
        第19次民庭會議決議(一)意旨參照）。經查：
        1.兩造於96年8月21日簽訂系爭第1份協議書，確認迄96
          年8 月21日止，原告積欠被告之債務為6,240萬8,734
          元。嗣於97年2 月22日，兩造再度簽訂系爭第2 份協
          議書，再次確認迄96年8 月21日止，原告尚欠被告6,
          240 萬8,734 元，原告並同意撤回其子委由律師所提
          之債務人異議之訴，同日並將上開協議書經臺灣臺北
          地方法院所屬民間公證人戊○○事務所公證人戊○○
          公證。兩造於97年4 月3 日再次簽訂系爭第3 份協議
          書，除確認迄96年8 月21日止，原告尚欠被告6,240
          萬8,734 元外，嗣97年2 月22日原告再向被告借得10
          0 萬元，故迄97年4 月3 日原告尚欠被告6,340 萬8,
          734 元。同日再將上開協議書經臺灣臺北地方法院所
          屬民間公證人戊○○事務所公證人戊○○公證，為兩
          造所不爭執之事實，已如上三之(四)、(五)所述，是兩造
          先後於96年8 月21日、97年2 月22日、97年4 月3 日
          三度就兩造間之消費借貸關係會算原告尚欠被告之金
          額，簽訂系爭協議書，已堪認定。姑不論系爭協議究
          屬創設性質或確認性質之和解，揆諸上開說明，兩造
          均需受系爭協議會算數額之拘束，則無不同，即兩造
          均不得就其等前所為之讓步，再事爭執。
        2.復觀諸兩造於97年4 月3 日所簽訂之系爭第3 份協議
          書第2 項載明：「上述債權，業經甲（按即被告）、
          乙（按即原告）雙方會算無誤，故甲乙雙方約定應以
          本協議書作唯一證據方法。是甲方茍提出此協議書請
          求，乙方即須給付，不得再以其他證據資料於訴訟上
          或訴訟外，爭執債權不存在」等字樣，更屬兩造就其
          等間自93年底所發生之消費借貸關係，原告尚欠被告
          之金額，所訂之證據契約約款。兩造因就其等自93年
          底之消費借貸關係之借款總額、利息、利率、原告尚
          欠被告金額多所爭執，而為系爭協議，並訂立上開證
          據契約約款，該法律關係當屬當事人得自由處分，且
          在辯論主義之適當領域內，揆諸上開說明，除原告舉
          證證明該證據契約約款有害及公益之情事外，本院原
          則上當受其拘束，以系爭協議會算結果，作為認定兩
          造間之消費借貸關係迄作成系爭協議止，原告尚欠被
          告數額之唯一證據。故原告主張兩造間之消費借貸關
          係已全數清償，附表所示本票之原因關係已消滅云云
          ，即無足採。且原告主張其前所為之清償，被告未依
          法定抵充順序抵充，其不受系爭協議拘束云云，亦不
          可採。
      (4)至原告訴訟代理人辯稱系爭協議乃原告於精神錯亂中所
        為，不生效力云云，則為被告所否認。經查，證人即公
        證人戊○○證稱：「被證7 、被證9 （按即系爭第2 份
        、第3 份協議書）確實為我公證的。」、「當天原告、
        被告都有到現場。」、「這二次公證時，我都會先確認
        當事人人別，比對身分證，確認本人到場，並闡明公證
        協議書內容，確認兩造有要簽協議書的真意，且有行使
        公證書末所載之闡明權。至於兩造的協議書內容，我只
        能形式上的審查，無法實質的認定。當時兩造對協議書
        內容均無意見。」、「前後二次公證的時候，原告精神
        狀態、意識能力都很正常。」、「兩造簽公證書是在我
        面前作成的。當天兩造確實有確認原告還欠被告多少錢
        。因金額很大，且兩造未提出書面佐證，為求謹慎，我
        還特別與兩造作確認，並將協議書內容解釋給兩造聽，
        兩造並無意見。我認為該協議書有和解的性質，並無違
        法的情事，並再次將公證書及協議書交由兩造閱覽後，
        兩造才簽名。」、「協議書的內容先後二次，原告於簽
        名前沒有提出任何的疑惑或質疑。」等語（見本院97年
        7 月8 日言詞辯論筆錄）。堪認系爭協議書均係本於原
        告之真意所簽訂，並無原告訴訟代理人所指原告係處於
        無意思能力之狀態。
      (5)又原告主張簽訂系爭協議時，被告隱瞞其子己○○已代
        為清償一事，致其受詐欺而簽訂云云，亦為被告所否認
        。經查，原告於本院辯論期日自陳：我是今年（按即97
        年）3 月委任律師，在委任律師前，我就已經知道錢已
        還了，我是不小心簽了被證7 、9 （按即97年2 月22日
        、97年4 月3 日所訂系爭第2 份、第3 份協議）」（見
        本院97年6 月3 日言詞辯論筆錄）等語。參以證人即原
        告之子己○○證稱：「我代原告清償後，沒有向我父親
        說這件事情，因為我怕我父親罵。我清償3,025 萬元後
        隔幾天，我父親就知道了，至於父親為何知道我就不清
        楚，父親責備我應該將錢交給他，而非用以還款。所以
        我清償第二筆錢時，就沒有告訴他，父親‧‧‧至少三
        個月以後知道。」等語（見本院97年7 月22日言詞辯論
        筆錄），參以己○○同日證稱：「‧‧‧我於95、96年
        間詳細日期我不記得，代為清償3,025 萬‧‧‧96年初
        我又從我一銀帳戶匯款4,200 萬元到被告的帳戶。」等
        語（見本院97年7 月22日言詞辯論筆錄），足認己○○
        先後2 次代償日期為95年至96年初間，原告至遲於96年
        年中前即已知悉其子代償之事，比對系爭3 份協議簽訂
        之日期分別為96年8 月21日、97年2 月22日、97年4 月
        3 日，堪認原告於簽訂系爭協議時，已知己○○代償之
        事。故無原告所稱係因被告隱瞞其子已代為清償之事而
        受有詐欺，始簽訂系爭協議之情事。準此，縱原告於97
        年5 月9 日寄發存證信函予被告，以受被告詐欺為由，
        撤銷上開協議，亦不生撤銷之效力。
      (6)又按和解不得以錯誤為理由撤銷之。但當事人之一方，
        對於他方當事人之資格或對於重要之爭點有錯誤，而為
        和解者，不在此限，民法第738 條第3 款定有明文。再
        按和解係就雙方有爭執之事項互相讓步，除有民法第73
        8 條各款情事，固不許以錯誤為由撤銷已成立之和解契
        約，然亦非謂有同條各款情事即得不顧民法關於錯誤撤
        銷意思表示之一般規定，逕自撤銷（最高法院83年臺上
        字第2383號判例意旨參照）。而意思表示之內容有錯誤
        ，或表意人若知其情事即不為意思表示者，表意人得將
        意思表示撤銷之，但以其錯誤或不知情事，非由表意人
        自己之過失者為限，民法第88條第1 項定有明文。此規
        定既為撤銷意思表示之一般規定，於和解有撤銷之法定
        原因時亦應一體適用（最高法院89年度臺上字第1645號
        判決參照）。經查，原告簽訂系爭協議時，已知悉其子
        己○○曾代其清償債務之事，已如上四之(二)之之(5)所
        述，其仍簽訂系爭協議，當無其所稱錯誤之情事。縱令
        如原告所述係「不小心」所簽訂，亦係出於其個人之過
        失所致之意思表示錯誤，揆諸上開說明，原告自無從據
        以撤銷已成立之和解契約即系爭協議。故原告雖於97年
        4 月28日寄發存證信函予被告，以其陷於錯誤為由，撤
        銷原告於96年8 月21日、97年2 月22日與被告訂立系爭
        協議書之意思表示，並不生撤銷之效力。
      (7)至原告主張系爭協議所會算之尚欠被告款項，均屬利息
        ，就超過週年利率20% 部分，不生效力一節，亦為被告
        所否認。經查：
        1.按約定利率超過週年20% 者，民法第205 條既僅規定
          債權人對於超過部分之利息無請求權，則債務人就超
          過部分之利息任意給付，經債權人受領時，自不得謂
          係不當得利請求返還（最高法院29年上字第1306號判
          例參照）。
        2.兩造間之消費借貸關係，固有部分逾週年利率20% 之
          利息，為被告所不爭執，然兩造既因彼等間往來之借
          款繁雜，且多所爭執而會算，兩造當有非再逐筆明確
          確認之共識，故其利率、原告部分清償之抵充順序亦
          當非所問。原告並未能舉證會算之金額全係逾週年利
          率20% 之利息，且揆諸上開說明，債務人若自願給付
          逾週年利率20% 之利息，不構成不當得利以觀，原告
          既同意系爭協議之會算數額，自難據以認定系爭協議
          因此有無效之情事。
    原告既未能就附表所示本票原因關係已經清償而消滅之有
      利於己之事實舉證以實其說，反系爭協議書足徵附表所示
      本票之原因關係尚未消滅。原告復未主張於系爭協議書簽
      訂後，仍有清償之事實，故自難認附表所示本票之原因關
      係已消滅，原告自仍應對被告負票據責任。至上開協議成
      立前兩造間之其餘消費借貸關係，被告亦應受其拘束，不
      得於系爭協議會算範圍外另行主張，故兩造就其餘法律關
      係是否亦為該協議範圍內之爭執，於本件訴訟判決結果不
      生影響，無再論述之必要，附此敘明。
五、按執行名義成立後，如有消滅或妨礙債權人請求之事由發生
    ，債務人得於強制執行程序終結前，向執行法院對債權人提
    起異議之訴。如以裁判為執行名義時，其為異議原因之事實
    發生在前訴訟言詞辯論終結後者，亦得主張之；執行名義無
    確定判決同一之效力者，於執行名義成立前，如有債權不成
    立或消滅或妨礙債權人請求之事由發生，債務人亦得於強制
    執行程序終結前提起異議之訴，強制執行法第14條第1 項、
    第2 項分別定有明文。經查，附表所示本票均為原告所簽發
    ，被告於95年間就附表所示本票聲請本院准許強制執行，經
    本院於95年11月7 日以95年度票字第21252 號裁定准予強制
    執行，該裁定於95年11月27日確定。被告於95年11月間就原
    告所簽發，面額1 千萬元票號TH0000000 號之本票聲請准許
    強制執行，經本院核發95年度票字第21253 號准許裁定。被
    告先執本院95年度票字第21253 號裁定聲請強制執行，經本
    院96年度執字第29533 號執行程序受理在案，另以本院95年
    度票字第21252 號裁定聲請強制執行，經本院96年度執字第
    47238 號強制執行程序受理在案，經核發債權憑證後，被告
    於97年間再次聲請強制執行，經本院97年度執字第4352號強
    執行程序受理在案，經併入本院96年度執字第29533 號執行
    程序，為兩造所不爭執之事實，已如上三之(一)至(三)所述，而
    附表所示本票票據債權尚存在，亦如上述，原告自無從以票
    據債權不存在為由，就本院96年度執字第29533 號執行程序
    提起債務人異議之訴。從而，原告訴請：確認被告持有本
    院95年度票字第21252 號民事裁定如附表所示之本票債權不
    存在；本院96年度執字第29533 號強制執行程序應予撤銷
    ，均無理由，應予駁回。
六、本件事實已臻明確，兩造其餘攻擊防禦方法及證據經予審酌
    ，於訴訟判決結果不生影響，爰不再逐一論述。
七、據上論結，本件原告之訴為無理由，依民事訴訟法第78條判
    決如主文。
中    華    民    國    98    年    4     月    28    日
                  民事第二庭  法  官  方彬彬
以上正本證明與原本無異。
如對本判決上訴，應於判決送達後20日內向本院提出上訴狀。
中    華    民    國    98    年    4     月    28    日
                              書記官  姜貴泰
編號  票面金額  發 票 日      到  期  日  票          號
 1    1000萬元  94年1月3日    未      載    TＺ0000000
 0    0000萬元  94年1月3日    未      載    TＺ0000000
 0     000萬元  95年7月21日   95年7月31日   TH066482


司法院資訊處製作；財團法人民間司法改革基金會備份。
